臺灣臺東地方法院民事判決　　　　　　 100年度家訴字第27號
原　　　告　張翠珍
被　　　告　詹閔森
上列當事人間請求給付扶養費事件，本院於民國100 年12月12日
言詞辯論終結，判決如下：
    主  文
被告應給付原告新臺幣佰陸拾壹萬元，及自民國九十九年十月
八日起至清償日止按週年利率百分之五計算之利息。
訴訟費用由被告負擔。
    事實及理由
壹、程序方面
一、按債務人對於支付命令於法定期間合法提出異議者，支付命
    令於異議範圍內失其效力，以債權人支付命令之聲請，視為
    起訴或聲請調解；以起訴視為調解之聲請或因債務人對於支
    付命令提出異議而視為調解之聲請者，如調解不成立，除調
    解當事人聲請延展期日外，法院應按該事件應適用之訴訟程
    序，命即為訴訟之辯論，並仍自原起訴或支付命令聲請時，
    發生訴訟繫屬之效力；民事訴訟法第419條第4 項、第519條
    第1項分別定有明文。原告於民國99年10月4日聲請臺灣彰化
    地方法院核發支付命令，嗣經被告於99年10月19日合法提出
    異議，臺灣彰化地方法院乃於99年11月23日以99年度補字第
    522 號裁定命原告補繳裁判費新臺幣（下同）36,338元，另
    兩造於100年1 月4日調解不成立等情，有支付命令聲請狀、
    異議狀、臺灣彰化地方法院99年度補字第522 號裁定、調解
    程序筆錄等件在卷可稽（見臺灣彰化地方法院99年度司促字
    第15660號卷第1頁至第2頁，臺灣彰化地方法院100年度訴字
    第88號卷第3頁至第6頁、第16頁），足堪認定。揆諸首揭法
    律規定，本件核屬訴訟事件，至為明確。
二、次按移送訴訟之裁定確定時，受移送之法院受其羈束；前項
    法院，不得以該訴訟更移送於他法院，但專屬於他法院管轄
    者，不在此限；民事訴訟法第30條復有明定。茲臺灣彰化地
    方法院認本件為非訟事件而裁定移送本院，被告對該移送裁
    定提起抗告，又經臺灣彰化地方法院以100 年度家抗字第23
    號裁定駁回抗告確定，則本院對非為專屬管轄之本訴訟事件
    縱無管轄權，當仍受該裁定之羈束而不得更移送於他法院。
    是以，被告陳稱原告之請求權基礎為契約關係，故應由渠住
    所地法院即臺灣彰化地方法院管轄，本院應以無管轄權駁回
    原告之訴云云，容有誤會。
三、再按原告於訴狀送達後不得將原訴變更或追加他訴，但被告
    同意或擴張減縮應受判決事項之聲明者，不在此限；被告於
    訴之變更或追加無異議，而為本案之言詞辯論者，視為同意
    變更或追加；民事訴訟法第255 條第1項第2款、第3款及第2
    項亦有明定。原告以其係兩造未成年子女張又文即詹佳勳與
    張凱博即詹順舒之法定代理人身分提起訴訟後，於100 年10
    月31日言詞辯論期日陳稱：「按照契約（離婚協議書）內容
    ，被告應該按月付給我每個小孩一萬元為其扶養費的給付方
    式，債權人應該是我而不是小孩，當初因為誤會才會以小孩
    為原告，所以我要變更原告為我本人張翠珍」等語（見本院
    卷第19頁），將原告由張又文、張凱博變更為張翠珍，嗣本
    院將該言詞辯論筆錄影本送達被告，被告就此變更未異議而
    於100年12月7 日另又提出答辯狀，最後原告於100年12月12
    日言詞辯論期日又將起訴聲明縮減為「被告應給付原告3,61
    0,000元，及支付命令聲請狀繕本送達翌日即99年10月8日起
    至清償日止按年息5%計算之利息」，均核與前開法律規定相
    符，併予敘明。
四、末按當事人適格係指具體訴訟可為當事人之資格而言；在給
    付之訴，只須原告主張對被告有給付請求權者，其為原告之
    當事人適格即無欠缺（最高法院96年台上字第1780號判決參
    照）。準此，原告既主張兩造於99年2 月25日簽訂離婚協議
    書（下稱系爭契約），依據系爭契約第4 條約定：「甲方（
    被告詹閔森）同意自九十九年三月份起於每月十日分別支付
    每名子女扶養費、教育費用新台幣一萬元整，至子女完成大
    學學業為止。如子女日後就讀私立大專院校，雙方就子女註
    冊費部分應各負擔二分之一。前開款項由甲方匯款至乙方（
    原告張翠珍）之帳戶。前開給付如有一期遲延，視為全部到
    期」，原告對被告有給付請求權等語（見臺灣彰化地方法院
    99年度司促字第15660 號卷第1頁至第2頁，本院卷第19頁、
    第39頁至第40頁），則原告於本訴訟之當事人適格即無欠缺
    。被告抗辯原告非受扶養權利人，故當事人不適格云云，尚
    有誤會。
五、被告未於言詞辯論期日到場，核無民事訴訟法第386 條各款
    所列情形，爰依原告之聲請由其一造辯論而為判決。
貳、實體方面
一、原告主張：兩造於99年2 月25日訂立系爭契約，約定被告應
    自99年3 月起於每月10日將支付張又文及張凱博之教育扶養
    費各10,000元匯入原告帳戶，直至渠等分別完成大學學業為
    止，如有1期遲延給付即視為全部到期；詎被告自99年8月10
    日起即未依約按月給付，爰依系爭契約之法律關係，請求被
    告給付如附表所示金額等語。並聲明：被告應給付原告3,61
    0,000元，及自99年10月8日起至清償日止按年息5%計算之利
    息。
二、被告則以：渠當初係因急與原告離婚而輕率訂立系爭契約，
    嗣渠因通姦罪而遭判決易科罰金200,000 元及應給付精神慰
    撫金400,000 元，房屋又因銀行聲請拍賣而需租屋使用，渠
    再婚後更須扶養另2名稚齡子女，實已不勝負荷給付每月20,
    000 元之教養費，故原告每月坐收20,000元而不必負擔教養
    費2分之1，顯然有違公平正義，爰依民法第1089條、第1118
    條、第1119條及第1121條之規定，請求免除扶養義務或減少
    每月給付總額至5,000 元等語，資為抗辯。並聲明：原告之
    訴駁回。
三、本院得心證之理由
  (一)按債權人基於債之關係，得向債務人請求給付；給付有確定
    期限者，債務人自期限屆滿時起，負遲延責任；應付利息之
    債務，其利率未經約定，亦無法律可據者，週年利率為5%；
    ；民法第199條第1項、第203條、第229條第1 項分別定有明
    文。
  (二)查兩造於99年2月25日訂立系爭契約，約定被告應自99年3月
    起於每月10日將支付張又文及張凱博所需教養費各10,000元
    匯入原告帳戶，直至渠等分別完成大學學業為止，如有1 期
    遲延給付即視為全部到期，嗣被告自99年8 月10日起即未依
    約按月給付等事實，為被告所不爭執並有離婚協議書在卷可
    稽，足知兩造於99年2 月25日即已協議約定扶養張又文與張
    凱博之方法，僅係被告自99年8 月10日起拒絕依約按月給付
    而已。準此，原告既為系爭契約當事人，對被告有請求渠按
    月給付張又文及張凱博所需教養費各10,000元之債權，則當
    被告於99年8 月10日起拒絕依約按月給付扶養費以後，被告
    自該確定期限屆滿時起即應負遲延責任，而該遲延利息因未
    經兩造約定且無法律可據，當應適用民法第203 條規定依週
    年利率5%計算之。本院複審酌張又文與張凱博分別出生於88
    年10月9日及94年6月18日（見本院卷第44頁至第45頁），原
    告按國民完成大學學業時之年齡多為23歲計算被告應給付之
    總額，被告於100年5月11日出庭應訊而未就此爭執等情（見
    臺灣彰化地方法院100 年度家聲字第62號卷第16頁至第17頁
    ），認原告請求被告給付如附表所示3,610,000 元，及自99
    年10月8 日起至清償日止按年息5%計算之利息，核與前揭法
    律規定相符，洵屬有據。
  (三)被告固以前開情詞置辯，惟查：
    1.被告當初因急與原告離婚而輕率訂立系爭契約云云，乃係
      被告單方面之陳述，本院尚難憑此遽認原告有何利用被告
      之急迫、輕率或無經驗而為法律行為之主觀情事。再者，
      被告對於張又文與張凱博本有扶養之義務，被告又有觸犯
      刑法通姦罪之行為（見本院卷第23頁），兩造關於被告應
      按月給付教養費共20,000元，張又文與張凱博則由原告予
      以照護而行使親權之約定（見臺灣彰化地方法院99年度司
      促字第15660號卷第5頁），亦未遠逾國人平均消費支出或
      有何顯與常情不合之情狀，自當難認依當時情形有顯失公
      平之處。
    2.兩造於99年2 月25日約定：「……三、離婚後雙方所生二
      名未成年子女詹佳勳（民國八十八年十月九日生）、詹順
      舒（民國九十四年六月十八日生）甲方同意由乙方監護。
      由母行使未成年子女權利義務負擔。四、甲方同意自九十
      九年三月份起於每月十日分別支付每名子女扶養費、教育
      費用新台幣一萬元整，至子女完成大學學業為止。如子女
      日後就讀私立大專院校，雙方就子女註冊費部分應各負擔
      二分之一。前開款項由甲方匯款至乙方之帳戶。前開給付
      如有一期遲延，視為全部到期……」，核與民法第1055條
      第1 項前段規定：「夫妻離婚者，對於未成年子女權利義
      務之行使或負擔，依協議由一方或雙方共同任之」、民法
      第1120條前段規定：「扶養之方法，由當事人協議定之」
      相符，則兩造即係依法律規定對未成年子女之權利義務有
      所約定，符合民法第1089條第1 項前段之例外規定，無庸
      強令張又文與張凱博之權利義務仍由兩造共同行使或負擔
      之。是以，被告辯稱原告每月坐收20,000元，未依民法第
      1089條規定負擔教養費2分之1，顯然有違公平正義云云，
      委無可採。
    3.原告對其已主張之事實盡證明之責後，被告如抗辯該主張
      之事實為不實並提出反對之主張者，被告對渠反對之主張
      亦應負證明之責；又民事訴訟應先由主張權利者負舉證之
      責，若主張權利者先不能舉證，以證實自己主張之事實為
      真實，則對造就其抗辯事實即令不能舉證，或其所舉證據
      尚有疵累，仍應駁回主張權利者之請求；此有最高法院17
      年上字第917 號及18年上字第2855號之判例意旨足資參照
      。被告雖以渠經濟窘迫且需扶養另2 名稚齡未成年子女為
      由，依民法第1118條、第1119條及第1121條之規定，另行
      主張免除扶養義務或減少每月給付總額至5,000 元等語。
      然而，原告既已就其主張事實盡證明之責，復對被告主張
      之事實抗辯：「被告現在與別人合夥做生意，怎麼會沒有
      錢給付小孩的教育扶養費」等語，被告就渠主張之事實當
      亦應負舉證責任。本院審酌被告所提之臺灣彰化地方法院
      簡易庭99年度司票字第537 號民事裁定，係訴外人詹淵明
      聲請本票裁定事件准予強制執行之裁定（見本院卷第37頁
      ），尚難據以認定實體上之法律關係，且被告是否因負擔
      扶養義務而不能維持自己生活或有無情事變更之情形等事
      項，亦均不能僅憑單一債務率然認定，另被告經合法通知
      均未到庭，復未提出其他足資證明渠主張事實為真之積極
      證據等情，認被告關於渠依民法第1118條、第1119條及第
      1121條之規定，應得免除扶養義務或減少每月給付總額至
      5,000元之主張，為無理由。
  (四)綜上所述，原告依系爭契約之法律關係，請求被告給付3,61
    0,000元，及自99年10月8日起至清償日止按年息5%計算之利
    息，為有理由，應予准許。
四、本件事證已臻明確，兩造其餘攻擊防禦方法及所舉未經援用
    之證據經本院斟酌後，認為均不足以影響本判決之結果，爰
    不一一論駁，併此敘明。
五、據上論結，原告之訴為有理由，依民事訴訟法第78條、第38
    5條第1項，判決如主文。
中    華    民    國   100    年    12    月    26    日
                    家事庭法  官  陳谷鴻
【附表】
┌───────┬──────┬─────────────────────────────┐
│ 兩造所生子女 │  請求金額  │備註                                                      │
├───────┼──────┼─────────────────────────────┤
│張又文即詹佳勳│1,460,000元 │1.張又文出生於88年10月9日年，自99年8月10日起計算至其滿23歲│
│              │            │  為止共146個月。                                         │
│              │            │2.計算式：10,000×146＝1,460,000。                        │
├───────┼──────┼─────────────────────────────┤
│張凱博即詹順舒│2,150,000元 │1.張凱博出生於94年6月18日，自99年8月10日起計算至其滿23歲為│
│              │            │  止共215個月。                                           │
│              │            │2.計算式：10,000×215＝2,150,000。                        │
├───────┼──────┴─────────────────────────────┤
│合          計│3,610,000元                                                             │
└───────┴────────────────────────────────────┘
以上正本係照原本作成。
如不服本判決，應於送達後20日內，向本院提出上訴狀並表明上
訴理由，如於本判決宣示後送達前提起上訴者，應於判決送達20
日內補提上訴理由書(須附繕本)。
中    華    民    國   100    年    12    月    26    日
                          書記官  高美枝